ACORDAO-COMPLETO-2435480

ACÓRDÃO 2913/2020 ATA 41/2020 - PLENÁRIO

VISTOS, relatados e discutidos estes autos de Embargos de Declaração interpostos pela CMSD Tecnologia Ltda. (antiga IT7) contra o Acórdão 2486/2020-TCU-Plenário;
	ACORDAM os ministros do Tribunal de Contas da União, reunidos em sessão do Plenário, diante das razões expostas pelo relator, com fulcro nos arts. 32, inciso II, e 34 da Lei 8.443/1992, c/c os arts. 277, inciso III, e 287 do Regimento Interno/TCU, em:
9.1. conhecer dos Embargos de Declaração para, no mérito, rejeitá-los;
9.2. dar ciência desta deliberação ao recorrente.

Embargos de declaração opostos em face de decisão que, entre outras medidas, declarou a inidoneidade do embargante ao apreciar representação autuada em razão de irregularidades em contratos destinados à aquisição de licenças oracle.

Caixa Econômica Federal.

3. Interessados/Responsáveis/Recorrentes:
3.1. Responsáveis: Armando Chinelatto Neto (XXX.068.276-XX); Celso Luiz Azevedo (XXX.839.878-XX); Cleverson Tadeu Santos (XXX.459.539-XX); CMSD Tecnologia Ltda. (03.585.905/0001-69); Ednaldo Francisco de Oliveira (XXX.888.251-XX); Guilherme Lopes Maranhao (XXX.485.647-XX); Joaquim Lima de Oliveira (XXX.230.001-XX); Jorge Alberto Koth (XXX.743.820-XX); Jorge Fontes Hereda (XXX.048.855-XX); Marcos do Rosario Bernardi (XXX.370.469-XX); Marina Cabral Rodrigues (XXX.270.741-XX); Márcio Percival Alves Pinto (XXX.191.218-XX); Nedson Luiz Micheleti (XXX.016.859-XX); Oracle do Brasil Sistemas Ltda. (59.456.277/0001-76); Raphael Rezende Neto (XXX.777.021-XX); Roberto Nogueira Zambon (XXX.669.478-XX); Rogerio Pedersen Monteiro (XXX.110.000-XX); Rosevaldo Alves de Souza (XXX.352.321-XX); Valnei Batista Alves (XXX.956.816-XX).
3.2. Recorrente: CMSD Tecnologia Ltda. (03.585.905/0001-69).

13.1. Ministros presentes: Ana Arraes (na Presidência), Walton Alencar Rodrigues, Benjamin Zymler, Augusto Nardes, Aroldo Cedraz (Relator) e Raimundo Carreiro.
13.2. Ministros-Substitutos presentes: Augusto Sherman Cavalcanti, Marcos Bemquerer Costa e André Luís de Carvalho.

ACORDAO-COMPLETO-2530593

Acórdão 2151/2022 - Plenário

ACORDAO-COMPLETO-2516773

Acórdão 243/2022 - Plenário

AROLDO CEDRAZ

Ministro Aroldo Cedraz.

Cuidam os autos de apartado de Representação (TC Processo 011.317/2015-9, peça 12) oferecida pela Secretaria de Controle Externo de Aquisições Logísticas (Selog) , em razão de determinação feita por meio de despacho do Ministro Raimundo Carreiro (peça 11) , então relator deste feito, cuja relatoria assumi quando da sua assunção à Presidência desta Corte para o biênio 2017-2018. A citada determinação foi motivada por matéria do jornal O Estado de São Paulo, na edição de 24/4/2015, sobre contratos da Caixa firmados com empresas que supostamente pertenciam ao Sr. Leon Denis Vargas Ilário, condenado como consequência das investigações da operação Lava Jato (condenação confirmada pelo TRF4) . A reportagem afirmou que haveria evidências de que pelo menos R$ 2,3 milhões recebidos pela empresa IT7 (denominação alterada para CMSD Tecnologia Ltda., com o nome fantasia de "Illimitati") entre 2013 e 2014 foram lavados por meio de subcontratação de outras empresas para realização de serviços fictícios (peça 1, p. 2-4) .
Como resultado da fiscalização, esta Corte exarou o Acórdão 2486/2020-TCU-Plenário, em que foi proferida a seguinte deliberação:
"9.1. acatar as razões de justificativa apresentadas pelo Sr. Jorge Fontes Hereda, pelo Sr. Cleverson Tadeu Santos, pelo Sr. Joaquim Lima de Oliveira, pelo Sr. Márcio Percival Alves Pinto, pelo Sr. Raphael Rezende Neto, membros do Comitê Delegado de Compras e Contratações;
9.2. acatar as razões de justificativa apresentadas pelo Sr. Roberto Nogueira Zambon, Diretor da Diretoria Executiva de Tecnologia da Informação (Detec) , quanto à possível intervenção na Caixa, para viabilizar a contratação da IT7 Sistemas pela estatal;
9.3. acatar as razões de justificativa apresentadas pelo Sr. Nedson Luiz Micheleti, Consultor da Presidência da Caixa, quanto à possível intervenção na Caixa, para viabilizar a contratação da IT7 Sistemas pela estatal;
9.4. acatar as razões de justificativa apresentadas pelos Srs. Armando Chinelatto Neto, Celso Luiz Azevedo, Jorge Alberto Koth, Valnei Batista Alves e pela Sra. Marina Lima Cabral, membros do Comitê de Compras e Contratações da Matriz, por opinar favoravelmente pela deflagração de licitação com falhas nos estudos técnicos preliminares que resultaram no superdimensionamento da solução de TI, no âmbito do Contrato 3.967/2013;
9.5. rejeitar as razões de justificativa apresentadas pelo Sr. Ednaldo Francisco de Oliveira, Gerente Nacional de Gestão de Ativos e Provimento de TI (Gegat) , e pelo Sr. Marcos do Rosário Bernardi, coautor do documento CI GN Ativos e Provimento de TI 314/2013 como Consultor Matriz, por elaborar estudos técnicos preliminares que viabilizaram a celebração do Contrato 3.967/2013, definindo quantitativo de licenças acima das necessidades estimadas, sem a devida justificativa, que resultou no superdimensionamento da solução de TI;
9.6. aplicar aos Srs. Ednaldo Francisco de Oliveira e Marcos do Rosário Bernardi a multa prevista no art. 58, II, da Lei 8.443/1992, no valor de R$ 20.000 (vinte mil reais) , fixando-lhes o prazo de 15 (quinze) dias, a contar das respectivas notificações, para que comprovem, perante o Tribunal, o recolhimento das dívidas ao Tesouro Nacional, atualizadas monetariamente desde a data deste acórdão até a data dos efetivos recolhimentos, se forem pagas após o vencimento, na forma da legislação em vigor;
9.7. rejeitar as razões de justificativa apresentadas pelo Sr. Rogério Pedersen Monteiro, Superintendente Nacional de Governança de TI (Sugti) , por falhas no cumprimento do dever de supervisão na condução da contratação que resultou no Contrato 3.967/2013, quando deveria ter assegurado que a unidade vinculada à Sugti demandou quantidade de licenças comprovada tecnicamente;
9.8. aplicar ao Sr. Rogério Pedersen Monteiro a multa prevista no art. 58, II, da Lei 8.443/1992, no valor de R$ 20.000 (vinte mil reais) , fixando-lhe o prazo de 15 (quinze) dias, a contar das respectivas notificações, para que comprove, perante o Tribunal, o recolhimento da dívida ao Tesouro Nacional, atualizadas monetariamente desde a data deste acórdão até a data dos efetivos recolhimentos, se forem pagas após o vencimento, na forma da legislação em vigor;
9.9. rejeitar as razões de justificativa apresentadas pelo Sr. Roberto Nogueira Zambon, Diretor da Diretoria Executiva de Tecnologia da Informação (Detec) , por falhas no cumprimento do dever de supervisão da condução da contratação que resultou no Contrato 3.967/2013, quando deveria ter assegurado que a unidade vinculada à Sugti/Detec demandou quantidade de licenças comprovada tecnicamente;
9.10. aplicar ao Sr. Roberto Nogueira Zambon a multa prevista no art. 58, II, da Lei 8.443/1992, no valor de R$ 20.000 (vinte mil reais) , fixando-lhe o prazo de 15 (quinze) dias, a contar das respectivas notificações, para que comprove, perante o Tribunal, o recolhimento da dívida ao Tesouro Nacional, atualizadas monetariamente desde a data deste acórdão até a data dos efetivos recolhimentos, se forem pagas após o vencimento, na forma da legislação em vigor;
9.11. rejeitar as razões de justificativa apresentadas pelo Sr. Rosevaldo Alves de Souza, Gerente Nacional, e pelo Sr. Guilherme Lopes Maranhão, Gerente Executivo, ambos da Gerência Nacional de Arquitetura Tecnológica e Integração (Geart) , por elaborar estudos técnicos preliminares indicando a necessidade de adquirir mais licenças paras as options de banco de dados Oracle, sem a devida justificativa técnica, no âmbito do Contrato 3.967/2013;
9.12. aplicar ao Sr. Rosevaldo Alves de Souza e ao Sr. Guilherme Lopes Maranhão a multa prevista no art. 58, II, da Lei 8.443/1992, no valor de R$ 20.000 (vinte mil reais) , fixando-lhe o prazo de 15 (quinze) dias, a contar das respectivas notificações, para que comprove, perante o Tribunal, o recolhimento da dívida ao Tesouro Nacional, atualizadas monetariamente desde a data deste acórdão até a data dos efetivos recolhimentos, se forem pagas após o vencimento, na forma da legislação em vigor;
9.13. autorizar o desconto das dívidas na remuneração dos servidores, observado o disposto no art. 46 da Lei 8.112/1990;
9.14. autorizar o pagamento parcelado das dívidas, caso seja requerido, em até 36 parcelas mensais e consecutivas, nos termos do art. 26 da Lei 8.443/1992 e do art. 217 do RI/TCU;
9.15. autorizar, desde logo, nos termos do art. 28, inciso II, da Lei 8.443/1992, a cobrança judicial das dívidas, caso não atendidas as notificações e não seja possível o desconto determinado;
9.16. rejeitar as alegações da empresa IT7 Sistemas Ltda. (denominação alterada para CMSD Tecnologia Ltda. com o nome fantasia de "Illimitati" - CNPJ 03.585.905/0001-69) , para no mérito declarar a sua inidoneidade, com fulcro no art. 46 da Lei 8.443/1992 c/c o art. 271 do Regimento Interno do TCU, para participar, por 5 (cinco) anos, de licitações na Administração Pública Federal;
9.17. dar ciência à Caixa sobre as seguintes impropriedades identificadas nos estudos técnicos preliminares que embasaram o Pregão Eletrônico 237/7066-2013, para que sejam adotadas medidas internas com vistas à prevenção de ocorrências semelhantes em futuras licitações:
9.17.1. falhas na fundamentação técnica e econômica da definição das quantidades dos produtos Oracle, em afronta ao art. 6º, inciso IX, alínea "f", e art. 7º, § 4º, da Lei 8.666/1993, c/c art. 2º, caput e parágrafo único, inciso VII, da Lei 9.784/1999;
9.17.2. ausência de transparência e documentação nos autos a respeito das eventuais negociações realizadas com a fabricante da solução de TI pretendida, em afronta ao art. 38, incisos IV e XII, da Lei 8.666/1993;
9.17.3. ausência de estudo comparativo do custo total de propriedade (TCO, em inglês Total Cost of Ownership) entre as opções existentes de licenciamento de banco de dados para atender software Enterprise Resource Planning (ERP) , em afronta aos princípios da motivação e da eficiência (Lei 9.784/1999, art. 2º, caput) c/c o art. 6º, inciso IX, da Lei 8.666/1993;
9.17.4. definição de quantidades ilimitadas de licenças, constante no termo de referência publicado, em afronta ao art. 7º, § 4º, da Lei 8.666/93, c/c Súmula - TCU 177; e 
9.18. arquivar os presentes autos."
Irresignada, a empresa CMSD Tecnologia Ltda., antiga IT7, opôs os presentes embargos de declaração.
Argumenta a embargante que o acórdão foi omisso ao não estabelecer os prazos iniciais e finais da declaração de inidoneidade, considerando que a Caixa, de forma cautelar, estabeleceu a mesma penalidade (peça 311, p. 3) .
Alega que houve contradição, pois a decisão teria sido em "descompasso com o conjunto probatório". Aduz os esclarecimentos trazidos pela Oracle (peça 311, p. 4-6) , e conclui que "não ocorreu qualquer participação da Embargante na definição do objeto, quantidade e modalidade da licitação, tratando-se, pois, de fato incontroverso, confirmado por todas as partes (CMSD, CAIXA e ORACLE) ."
Também aponta que não teria havido o "cotejo analítico das provas produzidas nos autos", uma vez que o acórdão embargado aponta a ocorrência de participação fraudulenta da empresa Embargante na licitação que resultou o Contrato 3.967/2013 com a Caixa Econômica Federal, sem considerar que a CMSD não participou do processo de definição do objeto do contrato, modalidade de contratação e da quantidade dos produtos que foram objeto da licitação (peca 311, p. 6) .
Acrescenta que não houve falta de competitividade na fase de lances (peça 311, p.7) , argumentando que a Caixa efetuou uma redução em mais de 10% em relação às propostas ofertadas. Afirma que "teve um desconto imediato de R$ 9.252.822,74, que representa um percentual de 11,48% em relação ao preço inicial oferecido e não 0,08% conforme sugerido no parecer técnico, ou seja, o certame licitatório atendeu aos fins pretendidos." 
Alega, ainda, que não ficou comprovada "intervenção de terceiros junto à Caixa para fins de eventual favorecimento da sociedade empresária CMSD, logo, a decisão que rejeitou as alegações da CMSD Tecnologia Ltda., para no mérito declarar a sua inidoneidade, com fulcro no art. 46 da Lei 8.443/1992 clc o art. 271 do Regimento Interno do TCU, é, no mínimo, contraditória".
Argumenta que a CMSD não participou da definição das quantidades dos produtos contratados, que foi definida em conversas entre a Caixa e a Oracle (Peça 311, p. 9-10) . 
Aponta que o "contrato com a CEF foi firmado no valor global de R$ 71.300.000,00, sendo que na verdade R$ 68.346.725,68 se refere à aquisição das licenças e manutenção e o valor de R$ 2.953.274,32 se refere a serviços técnicos e de consultoria, ou seja, este último não pode ser englobado ao primeiro para fins de comparativo do preço dos produtos" (Peça 311, p. 11) .
A embargante traz ainda um comparativo (Peca 311. P. 11-12) do contrato firmado com a Caixa e os firmados com o BB e o BNDES, usados como referência de preço nas peças que fundamentaram o Acórdão 2486/2020-TCU-Plenário. Conclui que tal comparação aponta que "o contrato da Caixa foi mais vantajoso, pois comparativamente, se aplicado os valores unitários dos produtos aos contratos de BB e BNDES, vemos que os preços foram maiores do que os praticados pela Caixa".
Diante desses argumentos, a embargante requer efeito suspensivo ao Acórdão 2486/2020-TCU-Plenário e o acolhimento do recurso a fim de esclarecer a obscuridade e a contradição apontadas, e que os presentes embargos sejam providos com efeitos infringentes (peça 311, p. 12) .
É o Relatório.

8.1. André Luiz Viviani de Abreu (116896/OAB-RJ) e outros, representando Caixa Econômica Federal.
8.2. Jose Augusto Dias de Castro (59.337/OAB-RS) e outros, representando Oracle do Brasil Sistemas Ltda.  
8.3. Isabela Mendes Magliano e outros, representando Roberto Nogueira Zambon.
8.4. Marcos Wengerkiewicz (024.555/OAB-PR) e outros, representando CMSD Tecnologia Ltda.  
8.5. Guilherme Lopes Mair (32261/OAB-DF), representando Joaquim Lima de Oliveira, Jorge Fontes Hereda, Márcio Percival Alves Pinto, Cleverson Tadeu Santos, Raphael Rezende Neto e Caixa Econômica Federal.

Não atuou.

APARTADO DE REPRESENTAÇÃO. AQUISIÇÃO DE LICENÇAS ORACLE COM QUANTIDADES MAJORADAS SEM FUNDAMENTAÇÃO TÉCNICA. APURAÇÃO DE CRIME DE LAVAGEM DE DINHEIRO PELA EMPRESA FORNECEDORA NA ESFERA PENAL. [IRREGULARIDADES PELAS QUAIS OS RESPONSÁVEIS FORAM OUVIDOS NO TCU]. AUDIÊNCIAS. OITIVA. PROVA EMPRESTADA DE PROCESSO PENAL NA DENOMINADA "OPERAÇÃO LAVA-JATO". REJEIÇÃO DE PARTE DAS RAZÕES DE JUSTIFICATIVA. FRAUDE COMPROVADA À LICITAÇÃO. DECLARAÇÃO DE INIDONEIDADE DA EMPRESA PARA LICITAR COM A ADMINISTRAÇÃO PÚBLICA FEDERAL. MULTA. EMBARGOS DE DECLARAÇÃO. CONHECIMENTO. TENTATIVA DE REDISCUSSÃO DO MÉRITO. REJEIÇÃO.

REPRESENTAÇÃO (REPR)

Secretaria de Fiscalização de Tecnologia da Informação (Sefti).

Cuidam os autos de apartado de Representação (TC Processo 011.317/2015-9, peça 12) oferecida pela Secretaria de Controle Externo de Aquisições Logísticas (Selog) , em razão de determinação feita por meio de despacho do Ministro Raimundo Carreiro (peça 11) , então relator deste feito, cuja relatoria assumi por ocasião da sua assunção à Presidência desta Corte para o biênio 2017-2018. A citada determinação foi motivada por matéria do jornal O Estado de São Paulo, na edição de 24/4/2015, sobre contratos da Caixa firmados com empresas que supostamente pertenciam ao Sr. Leon Denis Vargas Ilário, condenado como consequência das investigações da operação Lava Jato (condenação confirmada pelo TRF4) . A reportagem afirmou que haveria evidências de que pelo menos R$ 2,3 milhões recebidos pela empresa IT7 (denominação alterada para CMSD Tecnologia Ltda., ora embargante) entre 2013 e 2014 foram lavados por meio de subcontratação de outras empresas para realização de serviços fictícios (peça 1, p. 2-4) .
Como resultado, foi prolatado o Acórdão 2486/2020-TCU-Plenário, no qual constam as seguintes deliberações:
		"9.1. acatar as razões de justificativa apresentadas pelo Sr. Jorge Fontes Hereda, pelo Sr. Cleverson Tadeu Santos, pelo Sr. Joaquim Lima de Oliveira, pelo Sr. Márcio Percival Alves Pinto, pelo Sr. Raphael Rezende Neto, membros do Comitê Delegado de Compras e Contratações;
		9.2. acatar as razões de justificativa apresentadas pelo Sr. Roberto Nogueira Zambon, Diretor da Diretoria Executiva de Tecnologia da Informação (Detec) , quanto à possível intervenção na Caixa, para viabilizar a contratação da IT7 Sistemas pela estatal;
		9.3. acatar as razões de justificativa apresentadas pelo Sr. Nedson Luiz Micheleti, Consultor da Presidência da Caixa, quanto à possível intervenção na Caixa, para viabilizar a contratação da IT7 Sistemas pela estatal;
		9.4. acatar as razões de justificativa apresentadas pelos Srs. Armando Chinelatto Neto, Celso Luiz Azevedo, Jorge Alberto Koth, Valnei Batista Alves e pela Sra. Marina Lima Cabral, membros do Comitê de Compras e Contratações da Matriz, por opinar favoravelmente pela deflagração de licitação com falhas nos estudos técnicos preliminares que resultaram no superdimensionamento da solução de TI, no âmbito do Contrato 3.967/2013;
		9.5. rejeitar as razões de justificativa apresentadas pelo Sr. Ednaldo Francisco de Oliveira, Gerente Nacional de Gestão de Ativos e Provimento de TI (Gegat) , e pelo Sr. Marcos do Rosário Bernardi, coautor do documento CI GN Ativos e Provimento de TI 314/2013 como Consultor Matriz, por elaborar estudos técnicos preliminares que viabilizaram a celebração do Contrato 3.967/2013, definindo quantitativo de licenças acima das necessidades estimadas, sem a devida justificativa, que resultou no superdimensionamento da solução de TI;
		9.6. aplicar aos Srs. Ednaldo Francisco de Oliveira e Marcos do Rosário Bernardi a multa prevista no art. 58, II, da Lei 8.443/1992, no valor de R$ 20.000 (vinte mil reais) , fixando-lhes o prazo de 15 (quinze) dias, a contar das respectivas notificações, para que comprovem, perante o Tribunal, o recolhimento das dívidas ao Tesouro Nacional, atualizadas monetariamente desde a data deste acórdão até a data dos efetivos recolhimentos, se forem pagas após o vencimento, na forma da legislação em vigor;
		9.7. rejeitar as razões de justificativa apresentadas pelo Sr. Rogério Pedersen Monteiro, Superintendente Nacional de Governança de TI (Sugti) , por falhas no cumprimento do dever de supervisão na condução da contratação que resultou no Contrato 3.967/2013, quando deveria ter assegurado que a unidade vinculada à Sugti demandou quantidade de licenças comprovada tecnicamente;
		9.8. aplicar ao Sr. Rogério Pedersen Monteiro a multa prevista no art. 58, II, da Lei 8.443/1992, no valor de R$ 20.000 (vinte mil reais) , fixando-lhe o prazo de 15 (quinze) dias, a contar das respectivas notificações, para que comprove, perante o Tribunal, o recolhimento da dívida ao Tesouro Nacional, atualizadas monetariamente desde a data deste acórdão até a data dos efetivos recolhimentos, se forem pagas após o vencimento, na forma da legislação em vigor;
		9.9. rejeitar as razões de justificativa apresentadas pelo Sr. Roberto Nogueira Zambon, Diretor da Diretoria Executiva de Tecnologia da Informação (Detec) , por falhas no cumprimento do dever de supervisão da condução da contratação que resultou no Contrato 3.967/2013, quando deveria ter assegurado que a unidade vinculada à Sugti/Detec demandou quantidade de licenças comprovada tecnicamente;
		9.10. aplicar ao Sr. Roberto Nogueira Zambon a multa prevista no art. 58, II, da Lei 8.443/1992, no valor de R$ 20.000 (vinte mil reais) , fixando-lhe o prazo de 15 (quinze) dias, a contar das respectivas notificações, para que comprove, perante o Tribunal, o recolhimento da dívida ao Tesouro Nacional, atualizadas monetariamente desde a data deste acórdão até a data dos efetivos recolhimentos, se forem pagas após o vencimento, na forma da legislação em vigor;
		9.11. rejeitar as razões de justificativa apresentadas pelo Sr. Rosevaldo Alves de Souza, Gerente Nacional, e pelo Sr. Guilherme Lopes Maranhão, Gerente Executivo, ambos da Gerência Nacional de Arquitetura Tecnológica e Integração (Geart) , por elaborar estudos técnicos preliminares indicando a necessidade de adquirir mais licenças paras as options de banco de dados Oracle, sem a devida justificativa técnica, no âmbito do Contrato 3.967/2013;
		9.12. aplicar ao Sr. Rosevaldo Alves de Souza e ao Sr. Guilherme Lopes Maranhão a multa prevista no art. 58, II, da Lei 8.443/1992, no valor de R$ 20.000 (vinte mil reais) , fixando-lhe o prazo de 15 (quinze) dias, a contar das respectivas notificações, para que comprove, perante o Tribunal, o recolhimento da dívida ao Tesouro Nacional, atualizadas monetariamente desde a data deste acórdão até a data dos efetivos recolhimentos, se forem pagas após o vencimento, na forma da legislação em vigor;
		9.13. autorizar o desconto das dívidas na remuneração dos servidores, observado o disposto no art. 46 da Lei 8.112/1990;
		9.14. autorizar o pagamento parcelado das dívidas, caso seja requerido, em até 36 parcelas mensais e consecutivas, nos termos do art. 26 da Lei 8.443/1992 e do art. 217 do RI/TCU;
		9.15. autorizar, desde logo, nos termos do art. 28, inciso II, da Lei 8.443/1992, a cobrança judicial das dívidas, caso não atendidas as notificações e não seja possível o desconto determinado;
		9.16. rejeitar as alegações da empresa IT7 Sistemas Ltda. (denominação alterada para CMSD Tecnologia Ltda. com o nome fantasia de "Illimitati" - CNPJ 03.585.905/0001-69) , para no mérito declarar a sua inidoneidade, com fulcro no art. 46 da Lei 8.443/1992 c/c o art. 271 do Regimento Interno do TCU, para participar, por 5 (cinco) anos, de licitações na Administração Pública Federal;
		9.17. dar ciência à Caixa sobre as seguintes impropriedades identificadas nos estudos técnicos preliminares que embasaram o Pregão Eletrônico 237/7066-2013, para que sejam adotadas medidas internas com vistas à prevenção de ocorrências semelhantes em futuras licitações:
		9.17.1. falhas na fundamentação técnica e econômica da definição das quantidades dos produtos Oracle, em afronta ao art. 6º, inciso IX, alínea "f", e art. 7º, § 4º, da Lei 8.666/1993, c/c art. 2º, caput e parágrafo único, inciso VII, da Lei 9.784/1999;
		9.17.2. ausência de transparência e documentação nos autos a respeito das eventuais negociações realizadas com a fabricante da solução de TI pretendida, em afronta ao art. 38, incisos IV e XII, da Lei 8.666/1993;
		9.17.3. ausência de estudo comparativo do custo total de propriedade (TCO, em inglês Total Cost of Ownership) entre as opções existentes de licenciamento de banco de dados para atender software Enterprise Resource Planning (ERP) , em afronta aos princípios da motivação e da eficiência (Lei 9.784/1999, art. 2º, caput) c/c o art. 6º, inciso IX, da Lei 8.666/1993;
		9.17.4. definição de quantidades ilimitadas de licenças, constante no termo de referência publicado, em afronta ao art. 7º, § 4º, da Lei 8.666/93, c/c Súmula - TCU 177; e 
		9.18. arquivar os presentes autos."
Irresignada, a empresa CMSD Tecnologia Ltda. opôs os presentes Embargos de Declaração, que podem ser conhecidos, eis que adimplidos os requisitos aplicáveis à espécie, em conformidade com os arts. 32, inciso II, e 34 da Lei 8.443/1992.
De início, a embargante alega omissão, uma vez que o Acórdão 2486/2020-TCU-Plenário não teria estabelecido os prazos iniciais e finais de inidoneidade de forma objetiva, considerando que a Caixa, de forma cautelar, estabeleceu a mesma penalidade (peça 311, p. 3) .
O argumento não deve prosperar. Verifico que a Caixa aplicou a citada penalidade à CMSD, em razão de descumprimento contratual, que tem fundamento no art. 87, inciso IV, da Lei 8.666/93. Tal sanção não se confunde com declaração de inidoneidade emitida pelo TCU, que tem fundamento no art. 46 da Lei 8.443/1992, e é aplicada no caso de fraude comprovada à licitação. Embora sejam penalidades com efeitos parecidos, são provocadas por condutas diferentes, sendo uma por descumprimento contratual e outra por fraude à licitação. Dessa forma, os prazos referentes à declaração de inidoneidade constante no acórdão questionado não são afetados por qualquer sansão aplicada pela Caixa, não havendo omissão a ser sanada. 
Mister recordar que os Embargos de Declaração se destinam a sanar obscuridades, esclarecer contradições e suprir omissões porventura existentes em pronunciamentos administrativos ou judiciais. 
No presente caso, em essência, a embargante argumenta que não teve participação na definição do objeto contratual ou dos quantitativos de licenças a serem licitados, condutas apontadas como irregulares, e que não ficou comprovado o favorecimento à CMSD no certame.
Alega, ainda que o processo licitatório foi regular e que a contratação efetivada pela Caixa foi mais vantajosa que as realizadas pelo Banco do Brasil e pelo Banco Nacional de Desenvolvimento Econômico e Social, que foram usadas como parâmetro para apontar a antieconomicidade do contrato celebrado. Questiona, ainda, as conclusões sobre os descontos praticado pela recorrente. 
Quanto à não comprovação do favorecimento à CMSD ou de sua participação na definição do objeto do certame ou dos quantitativos a serem contratados, ainda que não haja prova cabal, é importante recordar que a sua apenação deu-se pela configuração de fraude à licitação com base em conjunto amplo de provas indiciárias, suficientes para a configuração do ilícito. 
Trago, por oportuno, trechos do voto em que os pontos levantados pela recorrente foram discutidos:
"28. No entanto, a Sefti traz à colação contratações realizadas pela própria Caixa da ordem 144 licenças (peça 9, p. 40, item 1.1.1) , e acrescenta outros exemplos:
Ressalta-se ainda que Banco do Brasil e BNDES, que contrataram cenários menores, de base 230 (peça 282 e peça 87, p. 4) e 144 (peça 283 e peça 88, p. 10) , respectivamente, com período de uso ilimitado maior, e, proporcionalmente, maior crescimento, o que contradiz a afirmação dos responsáveis. 
Ressalta-se que essas três contratações governamentais (BB, BNDES, Caixa) foram as maiores identificadas, de forma que o volume de 580 licenças contratado pela Caixa possivelmente não tinha precedentes na administração pública.
 (...) 
Ainda, nota-se que os estudos técnicos elaborados pelo BB e BNDES calcularam o número de licenças a partir do número de servidores em que seriam instalados os softwares de banco de dados (peça 88, p. 10, item 37 e peça 87, p. 3, item 5.12) . Em outras palavras, a quantidade de licenças das outras contratações públicas na modalidade ULA não derivou de uma projeção futura de cenários, a exemplo do que fez a Caixa.
Ressalta-se ainda que BB e BNDES contrataram produtos Oracle na modalidade ULA por um período maior, o que na prática culmina em um valor anual pago ainda maior pela Caixa para o direito de uso ilimitado das licenças.
É possível fazer uma comparação financeira do período de direito de uso ilimitado. Esse tipo de análise é válido, uma vez que há diferença entre usar os produtos em dois ou três anos, pois, ao final do contrato na modalidade ULA, a propriedade sobre o total de licenças consumidas é transferida para o órgão contratante, eliminando, assim, a necessidade de desembolso com novas aquisições de licenças.
No caso do BB, os mesmos produtos e options de banco de dados contratados pela Caixa tiveram um custo de R$ 31.491.737,15 para o uso ilimitado em três anos. Ou seja, anualmente, o BB pagou R$ 10.497.245,72 (R$ 31.491.737,15 ÷ 3 anos) para usar de forma ilimitada os oito produtos da Oracle. Já a Caixa, teve um custo anual de R$ 35.650.000,00 (R$ 71.300.00,00 ÷ 2 anos) para usar ilimitadamente esses mesmos oito produtos. (grifos no original) 
39. Como a modalidade ULA de contratação não limita o direito de uso, não era necessário adquirir 580 licenças como fez a Caixa. Assim, não há como concordar que houve economia de 95 milhões de reais. 
40. A Sefti traz ainda outros comparativos para demonstrar, de forma inequívoca, os custos incorridos pela Caixa em virtude do modelo de contratação adotado. 
 (...) 
101. O argumento de que o desconto teria sido de 11,48% a partir do preço original, em vez do 0,08% informado pela Sefti, não procede. O deflator usado pela Caixa tem por objetivo justamente eliminar as folgas financeiras presentes nos preços de partida, definindo novo patamar a partir do qual os preços são efetivamente negociados. 
 (...) 
104. Inicialmente, lembro que o Sr. Marcelo Simões, sócio da empresa IT7, juntamente com André Luiz Vargas Ilário, Leon Denis Vargas Ilário, Marcelo Simões e Meire Bomfim da Silva Poza, foi condenado em 1ª e 2ª instâncias por crime de lavagem de dinheiro, tipificado no artigo 1º, caput, da Lei 9.613/98, consistente na ocultação e dissimulação de R$ 2.399.850,00 provenientes de crimes contra a Administração Pública relacionados ao contrato 3.967/2013, firmado entre a Caixa Econômica Federal e a empresa (peça 288, p. 50-51, item 262) .
105. A história dessa condenação está interligada à contratação em tela nestes autos, como veremos adiante. 
106. Quanto a ausência de descrição do modus operandi da atuação do Sr. André Vargas, entendo que não é essencial para o deslinde da matéria, uma vez configurado o crime de lavagem de dinheiro e firmada a convicção de que a atuação irregular da empresa realmente ocorreu. Além disso, dada a natureza complexa dos ilícitos e as limitações próprias da atuação fiscalizadora dessa Corte de Contas, faz-se uso de prova emprestada (Acórdão 1890/2017-TCU-Primeira Câmara, Ministro Benjamin Zymler, 1.343/2016-TCU-Plenário, Ministro Marcos Bemquerer, e 333/2015-TCU-Plenário, Ministro Bruno Dantas) .
 (...) 
108. Entre os indícios de fraude na participação da empresa IT7 na licitação que deu origem ao Contrato 3.967/2013 da Caixa, e que viabilizou a lavagem de dinheiro no valor de R$ 2.399.850,00, destacou a unidade técnica:
262.1 	O edital omitiu as informações sobre o cenário de referência dos produtos Oracle, definindo a quantidade de licenças como ilimitada, em afronta ao art. 7º, § 4º, da Lei 8.666/93, o qual veda a licitação de quantidades indefinidas (peça 119, p. 16-17, itens 129-132) . Essa situação diminui a transparência do certame e criou uma insegurança jurídica, favorecendo acordos prévios.
262.2.	Não houve competição do Pregão Eletrônico 237/7066-2013 que envolvia elevada materialidade, estimado em R$ 71.414.090,94, sendo a IT7 a única licitante a oferecer lance no período aleatório, fase que se espera maior competitividade e agressividade das empresas em busca de menores preços, ainda que a fase randômica tenha durado surpreendentes 21 minutos. Assim, houve redução de somente 0,08% em relação ao valor estimado, que foi obtido a partir de um método frágil com base apenas em cotações de cinco empresas, sendo que dois não participaram do certame e os outros três não competiram entre si (peça 119, p. 27-28, itens 189-197) .
	(...) 
109. Não há dificuldade em verificar, na comunicação entre o Sr. Leon Vargas e a Sra. Meire Poza, no dia 26/12/2013, que o irmão do deputado André Vargas aguardava um certo evento antes de solicitar a emissão das notas fiscais em nome da IT7. 
110. A troca de mensagens acima demonstra que o esperado evento acontece no dia seguinte, em 27/12/2013, quando a Caixa efetuou o pagamento de R$ 48.819.087,00 na conta bancária da IT7 e, em seguida, o Sr. Leon Vargas contatou Meire Poza para dar prosseguimento ao feito. A IT7 enfim recebera o valor referente à contratação superdimensionada de licenças Oracle. 
111. Para emissão das notas fiscais em favor da IT7 no montante R$ 2.399.850,00, a Sra. Meire Poza, então contadora do doleiro Alberto Youssef, utilizou as empresas "laranja" Arbor e AJPP.
112. Devo ressaltar, como agravante, que IT7 afirmou, em resposta à oitiva do TCU, que os pagamentos no montante de R$ 2.399.850,00 foram legítimos, em decorrência do contrato de assessoria firmado com o Sr. Leon Vargas. No entanto, na denúncia do MPF consta que a data de assinatura (24/1/2013) do referido contrato foi falsificada."
Assim, resta evidenciado que os argumentos apresentados pela embargante não sustentam nenhuma omissão, contradição ou obscuridade a ser sanada nos termos do Acórdão 2486/2020-TCU-Segunda Câmara. Nota-se claramente a intenção de se rediscutir o mérito da matéria já decidida neste processo, o que é incabível na via estreita dos Embargos de Declaração.
	Ante o exposto, VOTO para que seja adotada a deliberação que ora submeto a este Colegiado.
TCU, Sala das Sessões Ministro Luciano Brandão Alves de Souza, em 28 de outubro de 2020.
AROLDO CEDRAZ 
Relator